臺灣高等法院刑事判決
109年度上訴字第2056號
上  訴  人  
即  被  告  羅右欣
選任辯護人  劉政杰律師
上列上訴人因違反藥事法案件，不服臺灣桃園地方法院108年度
訴字第43號，中華民國109年3月31日第一審判決（起訴案號：臺
灣桃園地方檢察署107年度偵字第16205號），提起上訴，本院判
決如下：
    主  文
原判決撤銷。
甲○○犯藥事法第八十三條第一項之轉讓偽藥罪，處有期徒刑肆
月。
扣案之愷他命殘渣袋壹個、刮卡壹張均沒收。
    事  實
一、甲○○明知愷他命（Ketamine）係毒品危害防制條例第2條第2
     項第3 款所列管之第三級毒品，並經前行政院衛生署公告
    列為管制藥品，除依藥事法相關規定製造之針劑外，係屬藥
    事法第20條第1 款所稱未經核准擅自製造之偽藥，未經許可
    ，不得擅自轉讓，竟仍基於轉讓偽藥愷他命之犯意，於民國
    107 年6 月10日晚上8 時至同年月11日凌晨2時30分之間，
    在桃園市○○區○○路000 號凱虹汽車旅館305 室，將重量不詳
    之愷他命摻入香菸，除供己施用外，復無償轉讓予林美吟施
    用，林美吟則提供笑氣予甲○○施用。嗣於6月11日凌晨2 時3
    0分許，在凱虹汽車旅館305 室為警查獲，並扣得愷他命殘
    渣袋1 個、刮卡1 張，及與本案無關之毒品咖啡包1 包、毒
    品咖啡包殘渣袋1 個。
二、案經桃園市政府警察局龍潭分局移送臺灣桃園地方檢察署檢
    察官偵查起訴。     
    理  由
一、認定上訴人即被告甲○○轉讓愷他命之證據及理由
  ㈠被告於108年6月11日警詢供稱：我向凱虹汽車旅館附近馬伕
    購買1包愷他命後，於107年6月10日晚間8時許，在凱虹汽車
    旅館305室，將愷他命結晶體磨成粉末，捲入香菸，點菸吸
    食，我有免費提供愷他命給林美吟施用（偵卷第7頁正反面
    ），於同日偵查庭供稱：「K他命香菸是我的，我給林美吟
    抽的香菸是我請她用的。」（偵卷第74頁反面），並於本院
    110年1月6日最後言詞辯論期日為認罪之表示（本院卷第104
    頁、第109頁），坦承無償提供內含愷他命之香菸予林美
　　吟施用。
　㈡證人林美吟施用被告無償提供之愷他命香菸，業經證人林美
    吟於警詢證稱：現場「三級毒品愷他命1包（含袋毛重1.10
    公克）是徐旻誼的，愷他命殘渣袋1個、愷他命刮卡1張是甲
    ○○的。」、「笑氣2瓶是我的」、「我有抽了幾口愷他命香
    菸，大約3至4口，是我同學甲○○給我的。」（偵卷第12頁反
    面、第13頁反面），於107年7月19日偵查庭證稱：「我在同
    一地點有施用摻有K他命的香菸，K煙是甲○○的。」、「我只
    有施用K他命與笑氣」、「（甲○○交付給你摻有K他命之香菸
    有無對價？）沒有」等情無訛（偵卷第84頁反面）。
　㈢證人林美吟之尿液，經檢驗結果，呈愷他命陽性反應，有內
    政部警政署刑事警察局107年9月6日刑鑑字第1070059498號
    鑑定書、被採尿人真實姓名與編號對照表可資佐證（偵卷第
    52頁、第94頁）。
  ㈣此外，並有桃園市政府警察局龍潭分局扣押物品目錄表、刑
    案現場照片4張可資佐證。
　㈤綜上，被告無償轉讓愷他命之犯行，足以認定。
二、論罪之說明
  ㈠行政院於91年1 月23日以院台法字第0910001605號函，將愷
    他命公告為毒品危害防制條例第2 條第2 項第3 款列管之第
    三級毒品，並於91年2 月8 日以台衛字第0910005385號公告
    愷他命為管制藥品管理條例第3 條第2 項之第三級管制藥品
    。衛生主管機關目前僅核准藥品公司輸入愷他命原料藥製藥
    使用，未曾核准個人輸入，又臨床醫療使用之愷他命均為注
    射液型態，限由醫師使用，經前行政院衛生署管制藥品管理
    局98年6月25日管證字第0980005953號函闡釋明確。被告於
    警詢表示：「我把愷他命結晶體磨成粉末，捲入香菸，點菸
    吸食。」（偵卷第7頁），因被告所取得之愷他命，原係結
    晶狀，與衛生主管機關准製造針劑形狀之愷他命不同，被告
    復無法證明係自國外非法輸入之禁藥，則本件提供予證人林
    美吟施用之愷他命應屬國內違法製造之偽藥。
　㈡藥事法第83條第1 項之轉讓偽藥罪及毒品危害防制條例第8條
    第3 項之轉讓第三級毒品罪，均有處罰轉讓愷他命之規定，
    行為人明知愷他命為偽藥而轉讓予他人，同時該當於前揭2 
    罪，屬同一犯罪行為同時有兩種法律可資處罰之法條競合關
    係。因毒品危害防制條例第8 條第3 項轉讓第三級毒品罪，
    其法定本刑為「3 年以下有期徒刑，得併科新臺幣30 萬元
    以下罰金」，93 年4月21日修正、同年月23日施行之藥事法
    第83條第1 項轉讓偽藥罪之法定本刑，為「7 年以下有期徒
    刑，得併科500萬元以下罰金」，嗣於104 年12月2 日修正
    公布施行，其法定本刑提高為「7 年以下有期徒刑，得併科
    新台幣5,000萬元以下罰金」。職是，除轉讓第三級毒品淨
    重達20公克以上，或成年人對未成年人為轉讓行為，依毒品
    危害防制條例第8 條第6 項、第9 條各有加重其刑至二分之
    一特別規定，而應依各該規定加重處罰外，以藥事法第83條
    第1 項之法定本刑較重，依「後法優於前法」、「重法優於
    輕法」之法理，應優先適用藥事法第83條第1 項之轉讓偽藥
    罪論處（最高法院109年12月30日109年度台上大字第
　　1089號裁定參看）。
　㈢被告轉讓愷他命予林美吟施用，核係犯藥事法第83條第1 項
    之轉讓偽藥罪。被告辯護人誤引最高法院109年8月26日109
    年度台上大字第1089號「提案裁定」之意見，指本件應優先
    適用毒品危害防制條例第8條第3 項論以轉讓第三級毒品罪
    ，尚不足取。
　㈣本件法律之適用，屬藥事法第83條第1 項轉讓偽藥罪與毒品
    危害防制條例第8條第3 項轉讓第三級毒品罪之法條競合關
    係，擇一適用藥事法第83條第1 項規定論處，基於法律整體
    適用、不得割裂原則，縱被告於警偵及本院自白犯行，仍無
    從依毒品危害防制條例第17條第2 項規定減輕其刑（最高法
    院104 年度第11次刑事庭會議決議參看）。被告上訴，指其
    於偵審坦承提供愷他命香菸予林美吟，應依毒品危害防制條
    例第17條第2項規定減輕其刑，無從准許。
三、原判決之評斷　　
    原審以被告罪證明確，卻飾詞否認犯行，不知悔悟，態度欠
    佳，審酌ㄧ切情狀，量處有期徒刑6月，固非無見，然查，科
    刑判決旨在實現刑罰權之分配正義，故法院對有罪被告之科
    刑判決，應符合罪刑相當之原則，使輕重得宜，罰當其罪，
    以契合社會之法律感情，此所以刑法第57條明定科刑時應審
    酌一切情狀，尤應注意該條所列10款事項以為科刑輕重之標
    準，而其中刑法第57條第10款規定「犯罪後之態度」，包括
    犯人犯罪後坦白承認之態度在內，被告雖在原審堅決否認提
    供摻有愷他命之香菸予林美吟施用等情，然在本院110年1月
    6日最後言詞辯論期日，終能坦承錯誤、承認犯罪，有悔悟
    之心，原量刑之基礎已有變更，原審不及審酌。參以最高法
    院109年8月26日109年度台上大字第1089號「提案裁定」，
    初步認為毒品危害防制條例為藥事法之特別法，轉讓愷他命
    應優先適用毒品危害防制條例第8條第3 項之規定，被告即
    得依毒品危害防制條例第17條第2項自白規定減輕刑罰，最
    高法院大法庭109年12月30日不採此見解，致無從援引自白
    減刑之寬典，鑑於被告於偵審坦承犯行，與同學林美吟類似
    開PARTY，僅無償提供林美吟施用微量數口愷他命香菸。原
    審量處有期徒刑6月，有過重之情，被告上訴指原審量刑過
    重，為有理由，應由本院撤銷改判。
四、量刑之說明
　㈠爰以被告責任為基礎，審酌愷他命同屬毒品危害防制條例所
    列管之毒品及管制藥品管理條例規範之第三級管制藥品，未
    依醫師處方而任意施用，危害身心健康，依被告警詢表示其
    於97年度即施用愷他命，仍無視禁令，在所犯詐欺30罪執行
    刑有期徒刑4年之假釋期間，不知謹慎言行，提供愷他命香
    菸予林美吟施用，擴散偽藥流通，並念及被告於本院終能坦
    承犯行，林美吟另提供笑氣予被告施用，2人為同學間互通
    有無，一同玩樂，及其他一切情狀，量處有期徒刑4月，以
    示懲戒。
　㈡藥事法第83條第1 項轉讓偽藥罪之法定最低刑，為有期徒刑2
    月，無從依被告所請量處拘役之刑期。
　㈢又95年7月1日修正施行之刑法第59條，將原規定：「犯罪之
    情狀可憫恕者，得酌量減輕其刑。」修正為：「犯罪之情狀
    顯可憫恕，認科以最低度刑仍嫌過重者，得酌量減輕其刑。
    」其修正理由第1點表明：「現行第59條在實務上多從寬適
    用，為防止酌減其刑之濫用，自應嚴定其適用之條件，以免
    法定刑形同虛設，破壞罪刑法定之原則。」足見立法者透過
    修法以規制法院從嚴適用刑法第59條之立法目的。本於權力
    分立及司法節制，裁判者自不宜無視該立法意旨，而於個案
    恣意以該條寬減被告應負刑責，俾維法律安定與尊嚴。實務
    上，一向認刑法第59條所規定「犯罪情狀顯可憫恕，認科最
    低度刑仍嫌過重者，得酌量減輕其刑」，係指犯罪另有特殊
    之原因與環境，在客觀上足以引起一般人之同情，認為即予
    宣告法定最低度刑，猶嫌過重者，始有其適用，被告犯後自
    白犯罪、經濟因素、家庭狀況，僅得為從輕量刑之參考，不
    得作為刑法第59條酌量減刑之事由。查轉讓偽藥，不僅戕害
    他人身體健康，更會衍生犯罪及社會問題，世界各國莫不積
    極取締施用者，更嚴格查緝轉讓者，殊少有人對「藥頭」表
    示同情，被告於案發當時不僅自行施用愷他命香菸及毒咖啡
    包，更提供愷他命香菸予林美吟施用，連連破壞法律秩序，
    依被告犯罪情狀，在客觀上實不足引起一般人之同情，雖被
    告坦承犯行，然本件經林美吟證述明確，並有扣案愷他命殘
    渣袋、現場照片在卷可考，罪證明確，被告犯行無所遁逃，
    其自白價值不高，而藥事法第83條第1 項轉讓偽藥罪，其法
    定刑為7年以下、2月以上有期徒刑，難謂有情輕法重之情，
    被告請求依刑法第59條規定酌減其刑，礙難允准。
五、沒收之說明　
　  扣案愷他命殘渣袋1 個及刮卡1 張，為被告所有，屬供本次
    犯罪所用之物，爰依刑法第38條第2 項前段規定，宣告沒收
    。至扣案之毒品咖啡包1 包（含袋毛重14.52 公克）及毒品
    咖啡包殘渣袋1 個，無證據證明與本案有關，不予宣告沒收
    。
據上論斷，應依刑事訴訟法第369 條第1 項前段、第364 條、第
299 條第1 項前段、藥事法第83條第1 項、刑法第38條第2 項前
段，判決如主文。
本案經檢察官賴謝銓提起公訴，檢察官羅松芳到庭執行職務。
中　　華　　民　　國　　110 　年　　1 　　月　　27　　日
                  刑事第九庭    審判長法　官  潘翠雪
                                      法　官  陳俞婷
                                      法　官  曾德水
以上正本證明與原本無異。
如不服本判決，應於收受送達後20日內向本院提出上訴書狀，其
未敘述上訴之理由者並得於提起上訴後20日內向本院補提理由書
（均須按他造當事人之人數附繕本）「切勿逕送上級法院」。
                                      書記官  陳怡君
中　　華　　民　　國　　110 　年　　1 　　月　　29　　日
附錄：本案論罪科刑法條全文
藥事法第83條第1 項
明知為偽藥或禁藥，而販賣、供應、調劑、運送、寄藏、牙保、
轉讓或意圖販賣而陳列者，處七年以下有期徒刑，得併科新臺幣
五千萬元以下罰金。